臺灣高等法院民事判決　　　　　　　　　 94年度上字第179號
上　訴　人　甲○○
訴訟代理人　江松鶴律師
被　上訴人　桃園縣楊梅鎮農會
法定代理人　李子奎
訴訟代理人　陳文雄律師
被　上訴人　乙　○
當事人間第三人異議之訴等事件，上訴人對於中華民國94年1月6
日台灣桃園地方法院93年度訴字第635號第一審判決提起上訴，
本院於94年6月21日言詞辯論終結，判決如下：
    主      文
上訴駁回。
第二審訴訟費用由上訴人負擔。
    事      實
甲、程序方面：
　　本件被上訴人桃園縣楊梅鎮農會之法定代理人原為張木全，
    於本院審理中變更為李子奎，有桃園縣政府於中華民國94年
    3月15日所出具府農輔字第0940063016號函在卷可稽（見本
    院卷第22頁），則其聲明承受訴訟，依法自應予准許。
乙、實體方面：
一、本件上訴人起訴主張：訴外人涂百洲及范蘭英（即被上訴人
    乙○之妻）前於民國81年1月15日共同向世良公（嘗）祭祀
    公業管理人姜良鑑承買該祭祀公業所有坐落桃園縣新屋鄉○
    ○○段犁頭洲小段109地號土地（地目田，面積3.1172公頃
    ，扣除佃農保留地，實際買賣面積約3.0524公頃，下稱系爭
    土地)應有部分各1/2，涂百洲與范蘭英約明雙方各籌資1/2
    ，范蘭英之1/2部分，計有上訴人、范蘭英及姜良鑑3人共同
    投資，1/2之買賣價款分成16股，上訴人投資3股，就系爭土
    地有3/32之權利，因受當時法令限制，無法辦理移轉登記所
    有權應有部分予各出資人，故約定暫將系爭土地屬其他出資
    人之權利信託登記予范蘭英名下。詎料范蘭英未經上訴人同
    意，竟於81年6月間以系爭土地向被上訴人桃園縣楊梅鎮農
    會（下稱楊梅鎮農會）設定抵押借款；嗣因范蘭英於85 年
    12月25日死亡，由其夫即被上訴人乙○（下稱乙○）繼承系
    爭土地；而系爭土地經地政機關於87年間逕為分割，增加同
    小段109之9、109之10、109之23、109之24、109之25、109
    之26、109之27、109之28、109之29、109之30、109 之31、
    109之32等地號，原109地號則於91年間因地籍重測而改編為
    新屋鄉○○段327地號，其中除增加之同小段109之30地號土
    地外，其餘12筆地號土地 (即新屋鄉○○段327地號及新屋
    鄉○○○段犁頭洲小段109之9、109之10、109之23 、109之
    24、109之25、109之26、109之27、109之28、109之29、109
    之31、10 9之32地號土地，下稱系爭12筆土地)均信託登記
    於乙○名下。復因前開借款未經清償，楊梅鎮農會向原法院
    聲請強制執行，而由原法院民事執行處以91年度執字第2468
    號清償債務強制執行事件查封系爭12筆土地，嗣經原法院准
    上訴人供擔保而停止該強制執行事件之執行程序，故依強制
    執行法第15條規定，上訴人得提起本件第三人異議之訴，求
    為撤銷原法院91年度執字第2468號強制執行事件就系爭12筆
    土地權利範圍各1/3 2部分所為之查封強制執行程序，並以
    起訴狀繕本送達乙○作為終止信託關係之意思表示，請求乙
    ○應將系爭12筆土地之所有權應有部分各1/32移轉登記予上
    訴人（基於經濟因素考量，先訴請返還所有權應有部分1/32
    ，其餘部分另行請求），乙○及楊梅鎮農會並應將系爭12筆
    土地上之抵押權登記塗銷（原審為上訴人敗訴之判決，上訴
    人不服，提起上訴）。並於本院上訴聲明：、原判決廢棄
    。、台灣桃園地方法院91年度執字第24 68號清償債務強
    制執行事件，就乙○所有系爭12筆土地之權利範圍各1/32所
    為查封之強制執行程序應予撤銷。、乙○應將系爭12筆土
    地之所有權應有部分各1/32移轉登記予上訴人。、乙○及
    楊梅鎮農會應將系爭12筆土地之權利範圍各1/32之抵押權登
    記予以塗銷 (此部分上訴人於原審係請求乙○及楊梅鎮農會
    應將系爭12筆土地上之抵押權登記塗銷，嗣於本院準備程序
    中始更正為上開聲明)。
二、楊梅鎮農會則以：關於上訴人提出系爭土地之買賣契約及協
    議書，楊梅鎮農會均否認其真正；且依上訴人所述情節，上
    訴人與乙○之間是否有信託關係，已非無疑；況信託法第4
    條第1項規定：「以應登記或註冊之財產權為信託者，非經
    信託登記，不得對抗第三人」，則上訴人主張之信託關係既
    未登記，自不得以之對抗楊梅鎮農會。退而言之，縱認上訴
    人主張之買賣、信託關係為真正，上訴人充其量僅得終止信
    託契約，請求乙○返還信託之系爭土地所有權，並不因其終
    止信託契約即當然取得系爭土地所有權，上訴人既非系爭12
    筆土地之所有權人，即無排除強制執行之權利可言，是其提
    起本件第三人異議之訴，並無理由。又系爭12筆土地現經法
    院實施查封中，依強制執行法第51條規定，債務人乙○就系
    爭12筆土地之所有權移轉登記已屬不能，上訴人請求乙○移
    轉登記系爭土地所有權應有部分各1/32，亦無理由。再者，
    楊梅鎮農會係信賴登記機關所為登記之善意第三人，縱范蘭
    英將系爭土地設定抵押權予楊梅鎮農會時為無權處分，仍不
    影響楊梅鎮農會取得之抵押權，故上訴人請求塗銷抵押權登
    記，洵非有據等語，資為抗辯。並答辯聲明：上訴駁回。
三、乙○則以：系爭土地係范蘭英與上訴人及涂百洲等人共同投
    資購買，因該地為農地，故登記在具自耕農身分之范蘭英名
    下。當時誤認系爭土地為農地農用可免徵土地增值稅，故未
    約定稅款應由買方或賣方負擔，迄辦理所有權移轉登記時，
    稅捐機關以系爭土地雖現為耕地使用，但已編定為都市用地
    ，認應課徵土地增值稅6,740萬3,275元，因當時買方之全部
    出資人無力支付，而賣方已將價金分配予祭祀公業全體派下
    員，買方遂由涂百洲、吳守寶、姜良鑑、范蘭英共同商議，
    決定先由范蘭英向外借款繳納增值稅，俟土地所有權移轉登
    記後，再以土地向楊梅鎮農會辦理抵押借款8.000萬元，扣
    除清償范蘭英向外借款6千餘萬元，所餘款項即供日後繳息
    之用。而以系爭土地抵押借款繳納增值稅之事，為全部投資
    人所知悉，上訴人未曾表示反對，且賣方管理人姜良鑑（亦
    為投資人之一）並出具承諾書，表示系爭土地之增值稅應由
    賣方負擔，待土地出售時，願由其應分得之價款中扣除繳納
    。詎料因景氣蕭條，地價低落，致前開土地一直無法出售獲
    利，而農會利息過高，涂百洲、姜良鑑、范蘭英等人已無力
    負擔（上訴人則從未負擔），前開土地始經楊梅鎮農會向原
    法院民事執行處聲請強制執行等語，資為抗辯。並答辯聲明
    ：上訴駁回。
四、本件經依民事訴訟法第463條準用同法第270條之1第1項第3
    款規定，整理並協議簡化爭點及不爭執點後，兩造同意僅就
    言詞辯論時所陳述之事實及主張之法律關係為論斷。查上訴
    人主張訴外人涂百洲、范蘭英前於81年1月15日共同向世良
    公（嘗）祭祀公業管理人姜良鑑承買系爭土地所有權應有部
    分各1/2，涂百洲與范蘭英約明雙方各籌資1/2，范蘭英之1/
    2部分，計有上訴人、范蘭英及姜良鑑3人共同投資，1/2之
    買賣價款分成16股，上訴人投資3股，就系爭土地有3/32之
    權利，因受當時法令限制，無法辦理移轉登記所有權應有部
    分予各出資人，故約定暫將系爭土地信託登記予范蘭英名下
    。又范蘭英於81年6月間以系爭土地向楊梅鎮農會設定抵押
    借款，嗣范蘭英於85年12月25日死亡，由乙○（下稱乙○）
    繼承系爭土地，而系爭土地經地政機關於87年間逕為分割，
    增加同小段109之9、109之10、109之23、109之24、109之25
    、109之26、109之27、109之28、109之29、109之30、109之
    31、109之32等地號，原109地號則於91年間因地籍重測而改
    編為新屋鄉○○段327地號，其中除增加之同小段109 之30
    地號土地外，其餘之系爭12筆土地均信託登記於乙○名下。
    復因前開借款未經清償，楊梅鎮農會向原法院聲請強制執行
    ，而由原法院民事執行處以91年度執字第2468號清償債務強
    制執行事件查封系爭12筆土地，嗣經原法院准上訴人供擔保
    而停止該強制執行事件之執行程序等情，業據上訴人提出不
    動產買賣契約書、協議書、會算單、異議狀、停止執行聲請
    狀、台灣桃園地方法院93年度聲字第614號裁定、裁定確定
    證明書及系爭土地舊式登記謄本等文件為證（見原審卷第12
    至14頁、第16、18頁、第35至39頁、第153至157頁、第192
    頁），且有乙○所提出土地買賣所有權移轉契約書（見原審
    卷第178頁）及楊梅鎮農會所提出系爭12筆土地登記謄本（
    見原審卷第59至106頁）等文件為佐證，復經原審調閱該院
    民事執行處91年度執字第2468號清償債務強制執行事件全卷
    查核無訛。此外，證人涂百洲於原審亦證稱確有與范蘭英及
    上訴人等人分別集資購買系爭土地，因范蘭英有自耕農身分
    ，故登記予范蘭英名下等語（見原審卷第146頁），堪信上
    訴人此部分事實之主張為真正，楊梅鎮農會空言否認此部分
    事實，自非可採。惟上訴人主張范蘭英以系爭土地向楊梅鎮
    農會設定抵押借款，未經上訴人同意，該抵押權設定對上訴
    人不生效力，上訴人以本件第三人異議之訴之起訴狀繕本送
    達乙○為終止信託關係之意思表示後，得先請求將原法院91
    年度執字第2468號清償債務強制執行事件就系爭12筆土地所
    有權應有部分各1/32所為查封之強制執行程序予以撤銷，乙
    ○應將系爭12筆土地所有權應有部分各1/32移轉登記予上訴
    人，乙○及楊梅鎮農會應將系爭12筆土地之權利範圍各1/32
    之抵押權登記予以塗銷等情，則為乙○及楊梅鎮農會所否認
    ，並以前開情詞置辯。則本件應予審究之重要爭點厥為：(一)
    、上訴人就系爭12筆土地，有無足以排除強制執行之權利？
    (二)、上訴人請求乙○移轉登記系爭12筆土地所有權應有部分
    各1/32予上訴人，有無理由？(三)、上訴人請求乙○及楊梅鎮
    農會應將系爭12筆土地之權利範圍各1/32之抵押權登記予以
    塗銷，有無理由？茲分述如下：
(一)、上訴人就系爭經法院查封之12筆土地，有無足以排除強制執
    行之權利：
１、按第三人就執行標的物有足以排除強制執行之權利者，得於
    強制執行程序終結前，向執行法院對債權人提起異議之訴。
    如債務人亦否認其權利時，並得以債務人為被告，強制執行
    法第15條定有明文。此所謂就執行標的物有足以排除強制執
    行之權利者，係指對於執行標的物有所有權、典權、留置權
    、質權存在情形之一者而言，最高法院44年度台上字第721
    號、68年度台上字第3190號判例意旨足資參照。次按信託行
    為，係指委託人將財產所有權移轉與受託人，使其成為權利
    人，以達到當事人間一定目的之法律行為，故在受託人未將
    受託財產移還委託人以前，尚不能謂受託人非法律上之所有
    權人，或該受託之財產仍為委託人所有，故信託財產於執行
    查封時，如仍登記為受託人所有，而未移還與委託人，委託
    人即無本於所有權對該執行程序提起第三人異議之訴之餘地
    ，最高法院70年度台上字第3039號裁判意旨足資參照。
２、承前所述，上訴人與涂百洲、范蘭英、姜良鑑等人共同出資
    購買系爭土地後，係將該系爭土地移轉登記予范蘭英名下，
    嗣范蘭英於85年12月25日死亡，由乙○繼承系爭土地，並於
    87年8月15日完成所有權繼承登記，有土地登記謄本附卷可
    憑 (見原審卷第59至106頁)，是系爭12筆土地登記之所有權
    人為乙○，並非上訴人，要無疑義。縱認上訴人主張系爭12
    筆土地為信託財產，由乙○繼承等情為真正，然楊梅鎮農會
    以乙○為執行債務人，向原法院聲請強制執行，經該院民事
    執行處以91年度執字第2468號清償債務強制執行事件於92年
    10月6日查封系爭12筆土地時，該12筆土地既仍登記為乙○
    所有，並未終止信託關係而返還登記予上訴人，為上訴人所
    不爭執，且上訴人對於系爭12筆土地並無典權、留置權、質
    權之存在。則揆諸前揭說明，上訴人就上開強制執行事件所
    查封之系爭12筆土地即無足以排除強制執行之權利，其提起
    第三人異議之訴，即非有據。從而，上訴人對執行債權人楊
    梅鎮農會及債務人乙○提起本件第三人異議之訴，請求撤銷
    原法院91年度執字第2468號清償債務強制執行事件就乙○所
    有系爭12筆土地所有權應有部分各1/32所為查封之強制執行
    程序，即非可取。
(二)、上訴人請求乙○移轉登記系爭12筆土地所有權應有部分各1/
    32予上訴人，有無理由：
１、按不動產經法院囑託辦理查封、假扣押、假處分登記後，在
    未為塗銷登記前，依土地登記規則第141條之規定，登記機
    關既應停止與其權利有關之新登記，則對該不動產相關權利
    登記之請求，即處於給付不能之狀態，法院自不得命為該相
    關權利之登記，最高法院85年度台上字第559號、88年度台
    上字第880號裁判意旨足資參照。次按法院命被告為給付之
    判決，必須在事實審言詞辯論終結時，依客觀狀態可能履行
    為必要，如原告請求被告移轉所有權登記之不動產於事實審
    言詞辯論終結時，仍在法院查封中，被告既喪失處分之權能
    ，其請求即屬給付不能，最高法院69年度台上字第2467號裁
    判意旨，亦足資參照。
２、查本件系爭12筆土地經債權人即楊梅鎮農會向原法院聲請強
    制執行，而由該院民事執行處以91年度執字第2468號清償債
    務強制執行事件囑託地政機關於92年10月6日辦理查封登記
    ，該查封登記迄今仍未塗銷，有上開土地登記謄本在卷可稽
    （見原審卷第59至106頁），且為上訴人所不爭執。則揆諸
    上開說明，債務人乙○已喪失處分系爭12筆土地之權能，上
    訴人請求乙○應將系爭12筆土地所有權應有部分各1/32移轉
    登記予上訴人，即屬給付不能，自不得命為移轉之登記，是
    上訴人如是請求，亦非有理。
(三)、上訴人請求乙○及楊梅鎮農會應將系爭12筆土地之權利範圍
    各1/32之抵押權登記予以塗銷，有無理由：
１、按物之所有權具有排他性，一物之上不能同時存在二以上之
    完全所有權。已登記之不動產物權，苟未塗銷登記，依土地
    法第43條規定，有絕對之效力，不能承認同一不動產同時有
    另一所有權之存在，即使已登記之所有權其登記具有無效之
    原因，必待塗銷登記後，真正所有權人始得行使其權利，最
    高法院72年度台再字第20號裁判意旨足資參照。又土地法第
    43條所謂依本法所為之登記，有絕對效力之規定，其旨在於
    保護善意第三人，因信賴登記機關之登記，而為交易之交易
    安全 (司法院院解字第1919解釋意旨參照)，故對原所有權
    人取得不動產移轉登記請求權之人，在依法完成所有權登記
    前，第三人因信賴登記，而自無權處分之人取得所有權，真
    正權利人仍無排除第三人之所有權，主張其始為真正所有權
    人之餘地，最高法院88年度台上字第2177號裁判意旨亦足資
    參照。
２、查本件系爭12筆土地係范蘭英於81年6月29日辦理抵押權設
    定登記予楊梅鎮農會，此有上開土地登記謄本在卷可考（見
    原審卷第59至106頁），並有楊梅地政事務所函送該抵押權
    設定登記原卷可憑，而當時范蘭英係登記為系爭12筆土地之
    所有權人，則其設定抵押權登記予楊梅鎮農會即係本於其所
    有權合法權能之行使，縱上訴人主張系爭12筆土地係信託財
    產，上訴人有3/32之權利等情為真正，亦僅得依據信託關係
    ，享有請求范蘭英返還系爭12筆土地所有權應有部分3/32之
    債權而已，在其請求返還系爭12筆土地而完成所有權移轉登
    記之前，系爭12筆土地所登記之所有權人仍為范蘭英，則楊
    梅鎮農會信賴該登記而與范蘭英合意設定抵押權，該抵押權
    之設定登記即屬合法而有效。是以上訴人主張范蘭英以系爭
    土地向楊梅鎮農會設定抵押借款時，未經上訴人同意云云，
    縱然屬實，於該抵押權設定登記之效力，亦不生影響。
３、揆諸前開說明，上訴人主張伊就系爭12筆土地有3/32之權利
    ，范蘭英以系爭土地向楊梅鎮農會設定抵押借款，未經伊同
    意，該抵押權設定對上訴人不生效力，楊梅鎮農會及乙○應
    將該部分抵押權設定登記塗銷云云，自非可採。
五、綜上所述，上訴人依強制執行法第15條規定，請求將原法院
    91年度執字第2468號清償債務強制執行事件就乙○所有系爭
    12筆土地所有權應有部分各1/32所為查封之強制執行程序撤
    銷；並請求乙○應將系爭12筆土地所有權應有部分各1/32移
    轉登記予上訴人；暨乙○及楊梅鎮農會應將系爭12筆土地權
    利範圍各1/32之抵押權登記予以塗銷，均非正當，不應准許
    。原審為上訴人敗訴判決，核無不合，上訴意旨指摘原判決
    不當，求予廢棄改判，為無理由，應予駁回。又本件事證已
    臻明確，兩造其餘攻擊、防禦方法經逐一審酌後，認與判決
    結果不生影響，無再論述之必要，附此敘明。
據上論結，本件上訴為無理由，依民事訴訟法第449條第1項、第
78條，判決如主文。
中　　華　　民　　國　　94　　年　　7　　月  　12　　日
　　　　　　　　　民事第十一庭　審判長法　官  阮富枝
　　　　　　　　　　　　　　　　      法　官  吳麗惠
　　　　　　　　　　　　　      　　　法　官  黃豐澤
正本係照原本作成。
上訴人如不服本判決，應於收受送達後20日內向本院提出上訴書
狀，其未表明上訴理由者，應於提出上訴後20日內向本院補提理
由書狀（均須按他造當事人之人數附繕本）上訴時應提出委任律
師或具有律師資格之人之委任狀；委任有律師資格者，另應附具
律師資格證書及釋明委任人與受任人有民事訴訟法第466條之一
第一項但書或第二項（詳附註）所定關係之釋明文書影本。
中　　華　　民　　國　　94　　年　　7 　　月　　13　　日
　　　　　　　　　　　　　　　　　　　書記官  廖艷莉
附註：
民事訴訟法第四百六十六條之一（第一項、第二項）：
對於第二審判決上訴，上訴人應委任律師為訴訟代理人。但上訴
人或其他法定代理人具有律師資格者，不在此限。
上訴人之配偶、三親等內之血親、二親等內之姻親，或上訴人為
法人、中央或地方機關時，其所屬專任人員具有律師資格並經法
院認為適當者，亦得為第三審訴訟代理人。
